【裁判字號】    98,上易,738
【裁判日期】    981203
【裁判案由】    詐欺
【裁判全文】
臺灣高等法院高雄分院刑事判決         98年度上易字第738號
上  訴  人  臺灣高雄地方法院檢察署檢察官
被      告  甲○○
選任辯護人  李衍志  律師
上列上訴人因被告詐欺案件，不服臺灣高雄地方法院97年度簡上
字第1018號中華民國98年8 月10日第一審判決（聲請簡易判決處
刑案號：臺灣高雄地方法院檢察署97年度偵字第20068 號），提
起上訴，本院判決如下：
    主  文
上訴駁回。
    理  由
一、聲請簡易判決處刑意旨略以：被告甲○○預見提供金融帳戶
    、印章、提款卡、密碼等物與陌生人士使用，可能幫助詐欺
    犯罪者供作被害人因受詐欺而將金錢匯入該帳戶之工具，致
    被害人或警方僅能查知帳戶名義人，而無從追查該詐欺犯罪
    者及金錢實際流向。乃不違背其本意，並基於幫助詐欺犯意
    ，於民國97年5 月14日，見自由時報求職欄有應徵外務之廣
    告，遂依廣告上電話號碼，撥打電話與年籍姓名不詳之成年
    男子聯繫，於97年5 月15日下午5 時許在高雄火車站對面之
    同愛街口，將其在國泰世華商業銀行鳳山分行所開立帳號00
    0000000000號帳戶之存摺、印章、提款卡等物，提供予姓名
    年籍不詳之成年男子，並告知提款密碼。嗣該成年男子或其
    所屬詐騙集團某成員，意圖為自己不法之所有，由該集團成
    員於97年5 月16日晚上10時許，以暱稱「小冰」在不詳地點
    利用電腦設備上網，並於網路聊天室與乙○○聊天，且於97
    年5 月18日下午1 時許撥打電話予乙○○，佯稱：如欲援交
    ，須先至提款機前操作，以確認其身分是否為警察云云，致
    乙○○因此陷於錯誤，於97年5 月18日下午2 時5 分許在台
    中市○區○○路117 號，依該人指示至自動櫃員機操作轉帳
    ，而匯款新台幣（下同）16,983元至甲○○上開帳戶內；復
    於97年5 月18日下午4 時19分許在台中縣大里市○○路161
    號，依指示操作轉帳，又匯款12,983元至甲○○上開帳戶內
    ，而生財產上之損害。嗣乙○○發覺有異，經報警而循線查
    悉上情，因認被告涉犯刑法第339 條第1 項、第30條第1 項
    之幫助詐欺取財罪嫌等語。
二、按犯罪事實應依證據認定之，無證據不得認定犯罪事實；又
    不能證明被告犯罪者，應諭知無罪之判決，刑事訴訟法第15
    4條第2項、第301條第1項前段分別定有明文。又認定不利於
    被告之事實，須依積極證據，苟積極證據不足為不利於被告
    事實之認定時，即應為有利被告之認定，更不必有何有利之
    證據；再認定犯罪事實，所憑之證據，雖不以直接證據為限
    ，間接證據亦包括在內，然無論直接或間接證據，其為訴訟
    上之證明，須於通常一般之人均不致於有所懷疑，而得確信
    其為真實之程度者，始得據之為有罪之認定，倘其證明尚未
    達到此一程度，而有合理性懷疑之存在時，即無從為有罪之
    認定（最高法院30年上字第816 號、40年臺上字第86號、76
    年臺上字第4986號判例意旨參照）。復按刑事訴訟法第161
    條已於91年2 月8 日修正公布，其第1 項規定：檢察官就被
    告犯罪事實，應負舉證責任，並指出證明之方法。因此，檢
    察官對於起訴之犯罪事實，應負提出證據及說服之實質舉證
    責任。倘其所提出之證據，不足為被告有罪之積極證明，或
    其指出證明之方法，無從說服法院以形成被告有罪之心證，
    基於無罪推定之原則，自應為被告無罪判決之諭知，亦有最
    高法院所著92年台上字第128 號判例要旨足資參照。是行為
    人對於構成犯罪之事實，雖預見其能發生，然仍就其發生不
    違背行為人本意主觀意態，由檢察官提出嚴格之證明，如未
    能達使通常一般人均不致有所懷疑，可確信其為真實之程度
    ，而仍有合理性懷疑之存在，即難認行為人對於構成犯罪事
    實之發生，存有間接故意，自不成立犯罪之不確定故意。
三、證據能力部分：按被告以外之人於審判外之言詞或書面陳述
    ，除法律有規定者外，不得作為證據。又被告以外之人於審
    判外之陳述，雖不符前4 條之規定，而經當事人於審判程序
    同意作為證據，法院審酌該言詞陳述或書面陳述作成時之情
    況，認為適當者，亦得為證據，刑事訴訟法第159 條第1 項
    、第159 條之5 第1 項分別定有明文。查本判決所引用之卷
    證資料，除原已符同法第159 條之1 至第159 條之4 規定及
    法律另有規定等傳聞法則例外規定，而得作為證據外，其餘
    卷證資料，當事人及辯護人於本院準備程序時，均已表示對
    本判決傳聞證據部分，均同意作為證據。本院斟酌上開證據
    並無違法取得之情事，亦無證明力明顯過低之情形，認為作
    為本件被告認定犯罪有無之證據亦屬適當，是均得採為本件
    論斷之證據。
四、本件公訴人認被告甲○○涉有幫助詐欺取財罪嫌，無非係以
    證人即被害人乙○○於警詢時之證述，及被告開設於國泰世
    華商業銀行鳳山分行帳號000000000000存款帳戶（原判決誤
    載為「臺灣郵政股份有限公司」）之開戶基本資料、存摺存
    款交易查詢、被害人匯款至上開帳戶之自動櫃員交易明細表
    、內政部警政署反詐騙案件紀錄表、台中縣警察局霧峰分局
    仁化派出所受理詐騙帳戶通報警示簡便格式表等資料，被告
    復自承將系爭帳戶之存摺、提款卡交付給陌生人，並告知密
    碼，而認以被告之年齡智識經驗，應可預見轉讓金融帳戶予
    不熟識之陌生人使用，將有可能被詐欺集團利用作為犯罪工
    具之用，而有幫助該犯罪集團為詐欺取財犯行等語為其主要
    論據。惟訊據被告固承認於前揭時、地，將存摺、提款卡、
    密碼等物交付、告知姓名不詳之成年男子，然堅詞否認有何
    幫助詐欺取財之犯行，並辯稱伊係看到自由時報之徵人廣告
    ，而去應徵外務人員，因當時已離職十餘天，又亟需工作，
    看到廣告才去應徵，一時沒有深入瞭解，至於在求職過程中
    ，對方說以徵信為由，需要財產或是擔保人，又說因為業務
    所需，可能會攜帶公司的證件及金錢（例如喝酒的酒錢），
    所以需要一個沒有被扣款（例如瓦斯費用之類扣款項目）的
    帳戶提供徵信，而伊提供之該筆帳戶裡面還有有價證券交割
    款市值約3 萬元，當時想這樣應足以提供給對方徵信，至起
    訴書內容所載依知識程度、社會經驗、學識程度、專業知識
    及實際經驗，應該可以判斷這是詐騙事件，但該報紙是公開
    發行的報紙，其上應徵業務員的項目種類也很多，所以伊根
    本沒有防備之心，也無從知悉那一類是在詐騙存摺，致其無
    法分辨，才會交付帳戶之相關資料等語。經查：
  (一)證人即被害人乙○○於97年5 月16日晚間10時許，遭不詳詐
    騙集團成員利用電腦設備上網，並以暱稱「小冰」於網路聊
    天室與乙○○聊天而主動表示要援交，後於97年5 月18日下
    午1 時許撥打電話予乙○○，佯稱：如欲援交，須先至提款
    機前操作，以確認其身分是否為警察云云，致乙○○因此陷
    於錯誤，於97年5 月18日下午2 時5 分許在台中市○區○○
    路117 號，依該人指示至自動櫃員機操作轉帳，竟匯款16,9
    83元至甲○○上開帳戶內；復於97年5 月18日下午4 時19分
    許在台中縣大里市○○路161 號，依指示操作轉帳，又匯款
    12,983元至甲○○上開帳戶內之事實，業經乙○○於警詢時
    證述綦詳（見警卷第10-12 頁），並有被告開設之國泰世華
    商業銀行鳳山分行帳號000000000000存款帳戶之開戶基本資
    料、存摺存款交易查詢、被害人匯款至上開帳戶之自動櫃員
    交易明細表、內政部警政署反詐騙案件紀錄表、台中縣警察
    局霧峰分局仁化派出所受理詐騙帳戶通報警示簡便格式表等
    附卷可佐（見警卷第13-25 頁）。是被告所有之上開帳戶遭
    詐騙集團成員使用，作為對他人詐欺犯罪工具之事實，固堪
    認定。然此僅能證明被害人乙○○受詐騙而匯款至被告上開
    銀行之帳戶之事實。至被告是否構成幫助詐欺取財罪，尚應
    另視被告是否明知或預見其交付帳戶資料係供詐欺集團行騙
    之用，苟被告提供帳戶資料予他人時，主觀上並無幫助他人
    為詐欺犯罪之認識，自難僅憑被害人遭詐騙之款項係匯入被
    告帳戶，即推定被告確有幫助詐欺取財之犯行。
  (二)本件國泰世華商業銀行鳳山分行帳號000000000000號帳戶係
    被告於92年4 月3 日申請設立，並為其於92年4 月2 日在群
    益證券股份有限公司鳳山分公司所開立第6240-3帳號證券交
    易帳戶專用之股票交割存款帳戶，被告迄未終止該帳戶或以
    其他銀行之存款帳戶作為股票買賣之資金所用帳戶之情形；
    且上開證券交易帳戶自92年6 月10日起至97年5 月19日止尚
    有連續之股票買賣交易紀錄；並自92年6 月10日起至97年5
    月19日止均有相對應之股票交割款項進出之交易紀錄等情，
    有群益證券股份有限公司97年12月18日（97）群鳳山字第93
    83號函、97年11月19日（97）群鳳山字第8602號函、客戶基
    本資料表等證券開戶文件各1 份、證券交易明細表36紙、國
    泰世華商業銀行97年11月28日（97）國世鳳山字第0211號函
    、交易明細表39紙（見原審簡上卷(一)第72-122頁、第126-16
    5 頁、第191 頁）附卷可參。足見，上開國泰世華商業銀行
    帳戶自92年迄案發時止，確為被告專供買賣股票之用的存款
    帳戶，且尚繼續正常使用中並未終止，此外被告並無其他銀
    行帳戶以供其作為股票買賣帳戶之事實亦堪認定。
  (三)98年7 月13日於原審審理時，被告辯稱其另有其他金融機構
    之存款帳戶時，原審登時要求被告即時提出以供查核，被告
    並能立即由家人將高雄銀行、鳳山郵局、新店郵局、合庫銀
    行、第一銀行、國泰世華等行庫存摺及提款卡送至原審核對
    （見原審簡上卷(二)87頁）。而各該存摺之存款餘額，多僅只
    有數十元至數百元不等，且無明顯之異常存提款情形，其中
    第一銀行之存摺於91年12月以後即未再使用，有上開存摺影
    本附卷可查（見原審簡上卷(二)第95-114頁），足見被告並未
    將上開幾已成為靜止戶之存摺交付予詐欺集團使用。是衡諸
    常理，若於97年5 月15日時，被告果有意販賣帳戶與詐騙集
    團，自應選擇較少使用且餘額無多之上開行庫之存摺方與常
    情相符。益見被告所辯係應詐騙集團要求徵信之用，始提供
    平常使用買賣股票交割款項之本件國泰世華銀行股票帳戶等
    語，當非虛妄。
  (四)被告所提出附卷之自由時報2008年5 月14日G4版人事資訊確
    實登載有：「外勤人員【薪優日領】0000000000」之廣告，
    而被告所持用之門號0000000000與上開廣告所刊登之電話00
    00000000，於97年5 月14日、15日、16日確分別有通聯紀錄
    ，此後即無通聯之情形，亦有被告所提出之上開報紙分類廣
    告1 張、單向通聯紀錄及雙向通聯紀錄各1 份附卷可查（見
    原審審簡卷第9 、10頁及原審簡上卷(一)第39-71 頁）。足徵
    被告辯稱：伊係看到自由時報之徵人廣告，應徵外務人員，
    因為對方說要徵信，所有其他的本子都很久沒有用，只有這
    本常用，所以才提供這本（按即供其平常做為股票買賣交割
    之國泰世華銀行帳戶）給對方及當時係為急於求職而撥打前
    揭電話聯絡等情，尚非全然無稽。
  (五)本件帳戶於97年4 月25日因購買「台榮股票」而支出股款24
    ,735元後，剩1,007 元；嗣於同年4 月29日以自動提款機（
    ATM ）提領1,000 元後僅剩7 元，迄至97年5 月18日間均無
    交易紀錄（註：此「97年5 月18日」係指該帳戶「交易明細
    」上所顯示之「日期」；因當（18）日為星期日，實際上於
    當日所為之存提款，在「交易明細」上所示日期則為「5 月
    19日」）；又經比對結果，97年4 月27日以前之各筆存提款
    紀錄的「端末機號」與「摘要說明」，多註明「證券」及多
    屬「重覆」之機號（見原審簡上卷(一)第127 至164 頁之交易
    明細資料），故堪信97年4 月27日以前之各筆交易，確係被
    告正常理財之存提紀錄。嗣於同年5 月19日則有38筆以ATM
    之轉出或轉入紀錄，而該38筆紀錄不僅包括97年5 月18日本
    案被害人乙○○之二筆匯款，且該38筆交易之「端末機號」
    ，與97年4 月27日以前之各筆交易的「端末機號」明顯不同
    ，且經原審查知該38筆交易之相對人帳戶及戶名（相對人之
    帳號見原審簡上卷(一)第194 頁；戶名資料則散見於該簡上卷
    ）後，提示予被告確認結果，被告已稱其並不認識各該相對
    帳戶所示之人（見原審簡上卷(二)第33頁）等情，足認上開38
    筆交易，確非被告所為。從而，堪信被告確係於97年5 月15
    日下午因見自由時報刊登徵人廣告，急於求得一職始應詐騙
    集團成員之要求，而交付本件帳戶之存摺、密碼等物與該詐
    騙集團成員屬實。
  (六)97年5 月20日及21日，本件帳戶分別匯入1,015 元及10,744
    元，業經國泰世華銀行函覆原審稱係「證券交易」之交割款
    （見原審簡上卷(一)第193-194 頁）；而該二筆款項之代號均
    為1719、端末機之代號均為02654 號，與前述5 月19日38筆
    交易之端末機及款項代號均不相同，然與被告先前多筆買賣
    證券紀錄所呈現之代號「1719」及「02654 」則均屬相同（
    見原審簡上卷(一)第126 至164 頁之上開帳戶交易明細資料表
    ），堪信該2 筆款項，確係被告自己買賣股票之交割款項。
    又依「群益證券股份有限公司之分戶歷史帳」（見原審簡上
    卷(一)第122 頁）及「群益證券股份有限公司97群鳳山字第93
    83號函」所示（見原審簡上卷(一)第191 頁），被告將該帳戶
    存摺交與第三人之日起，被告仍分別於97年5 月15日買入頂
    倫股票1 張，金額8,270元，扣款日期97年5 月19日、97年5
    月16日賣出頂崙股票1 張金額8,365 元，買入互憶股票1 張
    金額7,350元，扣款及匯入款日期均為97年5 月20日、97年5
    月19日買入互億股票2 張金額分別為7,330 、7,310 元，賣
    出台榮股票2 張金額分別為12,642、12,742元（此2 張台榮
    股票係被告於97年4 月23日買入）。再綜合比對上開股票及
    存提款紀錄，可知5 月21日匯入本件帳戶之10,744元，係97
    年5 月19日買賣股票之差額（12,642＋12,742－7,330 －7,
    310 ＝10,744）」，而97年5 月20日匯入本件帳戶之1,015
    元，係同年5 月16日買賣股票之差額（8,365 －7,350 ＝1,
    015 ），至於97年5 月15日買股應扣之8,270 元，原應於同
    年月19日扣款，但當日系爭帳戶已遭凍結，致未扣款。從而
    ，被告交付本件存摺與他人之日起直至被害人受騙之前，被
    告確實仍持續使用該帳戶作為買賣股票，且其買賣股票所需
    之各交割股款（1,015 元及10,744元）亦確匯入該銀行帳戶
    無訛。此與本院職務上因辦理相同類型案件所已知之出售詐
    欺集團以供詐騙他人之存摺時，均係交付本人並不使用且幾
    無餘款之帳戶情形，顯不相同。是堪可信被告並無為貪圖利
    益而出售本件銀行帳戶之資料之情。
  (七)被告雖自承於95年10月13日因信用卡欠款未繳而遭停卡，當
    時信用卡累計欠了5 萬多元，加上房屋貸款總共欠100 萬元
    左右等語，核與卷附之財團法人聯合徵信中心98年5 月12日
    函及所附被告各種授信、貸款資料及還款紀錄表相符（見原
    審簡上卷(二)第69-75 頁）；另被告復自承於95年4 、5 月份
    離職保全工作，而處於待業狀態（見原審簡上卷(一)第21頁）
    ，故被告於發生本案之前，其經濟狀況固屬不佳。然則，被
    告係職業軍人，在軍中服役20年，於89年8 月12日經國防部
    海軍司令部核定以海軍上尉退伍並支領退休俸，退休俸每年
    分2 期發放，每期發給14萬7,534 元（每月2 萬4,589 元）
    ；另每年發給年終慰問金3 萬7,356 元等節，有個人兵籍資
    料查詢單、國軍薪俸資料管制處98年5 月11日主財薪管字第
    0980001089號書函在卷存參（見原審簡上卷(二)第76頁）。故
    被告縱令經濟狀況不佳，然尚有固定的收入來源，尚未至窮
    途末路之境。依此觀之，被告實亦無甘冒遭查獲並科處刑罰
    之風險而交付其尚在使用中之本件帳戶之迫切需要。顯見其
    並無販賣本件銀行帳戶之動機及必要性。
  (八)綜上所述，本件依卷內證據綜合判斷，尚無從證明被告甲○
    ○有檢察官所指之幫助詐欺取財之犯行。此外，復查無其他
    積極證據足以證明被告交付系爭銀行帳戶與他人係本於幫助
    詐欺取財之直接故意或未必故意，是被告之犯行即屬不能證
    明，揆諸上開說明，本諸無罪推定原則，自應為被告無罪之
    諭知。
五、原審因而以檢察官未能依刑事訴訟法關於舉證責任之規定，
    提出適合於證明犯罪事實之積極證據，並說明其證據方法與
    待證事實之關係；且已對卷內訴訟資料，逐一剖析，參互審
    酌，仍無從獲得有罪之心證，因認不能證明被告犯罪，而為
    被告無罪之諭知，核無違誤。檢察官猶執前詞，指摘原判決
    不當，為無理由，應予駁回。
六、按檢察官就犯罪事實一部起訴者，其效力及於全部，固為刑
    事訴訟法第267 條所明定。惟法院得就未起訴部分之事實併
    予審判，必須法院就已起訴部分與未起訴部分認定俱屬有罪
    ，且兩部分互有實質上或裁判上一罪之不可分關係，始能適
    用，如法院對已起訴部分認定犯罪不能證明，或未予審判，
    未起訴部分既無所附麗，自不得加以判決，否則即有訴外裁
    判之違法（最高法院93年度台上字第4814號判決意旨參照）
    。茲查，臺灣士林地方法院檢察署檢察官於本院審理時，以
    另有一被害人丙○○之犯罪事實，與本件有想像競合之裁判
    上一罪關係，而以98年度偵字第12039 號移送併辦部分（含
    97年度偵字第11164 號、第14496 號），因本件被告甲○○
    被訴幫助詐欺取財犯行，既經本院判決無罪，業如前述，是
    上開移送併辦所指被告之幫助詐欺犯行，即與本案起訴部分
    不生實質上或裁判上一罪之不可分關係，尚非本案起訴效力
    所及，本院自無從併予審究，自應退還檢察官另為適法之處
    理，併此敘明。
據上論斷，應依刑事訴訟法第368條，判決如主文。
本案經檢察官劉玲興到庭執行職務。
中    華    民    國    98    年    12    月    3     日
                    刑事第三庭  審判長法  官 莊崑山
                                      法  官 張意聰
                                      法  官 莊松泉
以上正本證明與原本無異。
本判決不得上訴。
中    華    民    國    98    年    12    月    3     日
                                      書記官 葉淑華


司法院資訊處製作；財團法人民間司法改革基金會備份。
